臺北高等行政法院判決　　　　　　　　　　　　　　八十九年度訴字第二八四八號
　　　　　　　　　　　　　　　.
　　原　　　告　甲○○
　　訴訟代理人　戊○○
　　被　　　告　勞工保險局
　　代　表　人　廖碧英總經理.
　　訴訟代理人　乙○○
　　　　　　　　丁○○
　　　　　　　　丙○○
右當事人間因勞保事件，原告不服行政院中華民國八十九年六月二日台八十九訴字第
一六○五八號再訴願決定，提起行政訴訟。本院判決如左：
　　主  文
原告之訴駁回。
訴訟費用由原告負擔。
　　事  實
緣原告以離職退保後罹患塵肺症，於民國（下同）八十八年一月六日檢送台灣省立竹
東醫院八十七年十二月二十九日開具之殘廢診斷書、塵肺症診斷書及Ｘ光片，申請殘
廢給付，案經被告以原告殘廢程度符合勞工保險殘廢給付標準表第五十二項第十二等
級，乃於八十八年一月三十日按該等級加給百分之五十核發一五○日職業病殘廢給付
計新台幣（下同）一一一、三六○元。原告不服，主張被告應發給第四十六項第三等
級職業病殘廢給付八四○日，因職業病加給百分之五十為一、二六○日計九三五、四
二四元，向勞工保險監理委員會申請審議，經該會於八十八年六月三日以保監審字
第三七七號審定書駁回，向行政院勞工委員會提起訴願，亦遭八十八年十二月一日台
八十八勞訴字第○三○○七九號訴願決定駁回，再向行政院提起再訴願，仍遭八十九
年六月二日台八十九訴字第一六○五八號再訴願決定駁回。原告仍未甘服，向最高行
政法院提起行政訴訟，而由該院以八十九年度裁字第一三九八號裁定移送本院管轄。
茲摘敘兩造訴辯意旨如次：
甲、原告方面：
一、聲明：求為判決
１、再訴願決定、訴願決定、審議審定及原處分關於不利原告部分均撤銷。
２、命被告給付原告新台幣八二四、○六四元。
二、陳述：
１、按被保險人因職業傷害或罹患職業病，經治療終止後如身體遺存障害，適合殘廢
    給付標準表規定之項目，並經保險人自設或特約醫院診斷為永久殘廢者，依同表
    規定之殘廢等級及給付標準，增加百分之五十，一次請領殘廢補助費；被保險人
    領取職業傷害給付期滿，尚未痊癒，如身體遺存障害，適合殘廢給付標準表規定
    之項目，並經保險人自設或特約醫院診斷為永久不能復原者，得比照前項規定辦
    理，勞工保險條例第五十四條定有明文。另胸腹部臟器機能遺存障害，須將症狀
    綜合衡量，永久喪失勞動能力與影響其日常生活活動或社會生活之狀況及需他人
    扶助之情形，比照精神、神經障害等級審定基本原則，綜合審定其等級。塵肺症
    障害等級之審定：塵肺症障害亦應照前述胸腹部臟器障害等級審定之原則，審定
    其等級，復為勞工保險殘廢給付標準表第四十四至第四十七項及附註二、四所明
    定。由是觀之，胸腹部臟器第一級殘廢，係指胸腹部臟器機能遺存極度障害，終
    身不能從事任何工作，經常需要醫療護理或專人周密照護者而言，參酌精神、神
    經障害等級審定基本原則，應達於為維持生命之日常生活活動之一部須他人扶助
    之程度，始足當之。而胸腹部臟器第二級殘廢，係指胸腹部臟器機能遺存高度障
    害，終身不能從事任何工作，日常生活需人扶助者，依同原則，應達於為維持生
    命必要之日常生活活動之一部須他人扶助之程度，始屬相當。原告罹患塵肺症，
    經特約醫院專科醫師鑑定為塵肺症第二症度「輕度侷限性肺功能障礙，患者現在
    無法工作」，顯見已符合精神障害第三項第三級，神經障害第七項第三級，胸腹
    部臟器第四十六項第三級殘廢給付標準之規定，無庸置疑，應已符合殘廢給付標
    準表第四十六項第三等級八四○日殘廢給付，因職業病加百分之五十為一、二六
    ○日殘廢給付，而非被告審定之第五十二項第十二等級一○○日，因職業病加百
    分之五十為一五○日計一一一、三六○元，此可參行政法院（現改制為最高行政
    法院，下同）七十八年度判字第一一三○號判決意旨所載。
２、勞工保險條例第五十三條附表二「勞工保險殘廢給付標準表」，係經立法院三讀
    通過，於六十八年二月十九日經總統令公布施行，並於七十七年二月三日及八十
    四年二月二十八日修正，並無肺功能損失程度審定標準之制定，顯見於修法時一
    致同意「塵肺症」障害等級之審定，應比照精神、神經審定基本原則，審定其等
    級。惟被告卻以行政院勞工委員會八十八年五月七日台八十八勞保二字第○二○
    五○五號函及八十八年八月四日台八十八勞保三字第○○三三二○九號函發布「
    補充增列勞工保險塵肺症障害等級肺功能損失程度審定標準」於附註中規定具體
    審核標準，此行政命令並無法律明確授權，嚴重影響勞工之權益，違反「法律保
    留原則」，明顯違反司法院釋字第三六七號解釋，牴觸中央法規標準法第五條第
    二款關於人民之權利、義務者應以法律定之；第六條應以法律規定之事項，不得
    以命令定之；第十一條法律不得牴觸憲法、命令不得牴觸憲法或法律，下級機關
    訂定之命令不得牴觸上級機關之命令等規定，並牴觸憲法第一百五十三條及第一
    百七十二條之規定。行政院勞工委員會發布上開二函時，未詳加思考，造成行政
    命令發布前申請殘廢給付，與行政命令發布後申請殘廢給付，有二種不同之審查
    標準給付方式，有違社會保險給付公平一致性之原則，更牴觸中華民國憲法第七
    條中華民國人民，無分男女、宗教、種族、階級、黨派，在法律上一律平等。
３、按勞工保險條例第一條規定，係為保障勞工生活，促進社會安全，制定本條例；
    本條例未規定者，適用其他法律。被告身為經營保險事業體，應適用保險法之規
    定，依保險法第一章總則第一節定義及分類第二條規定，本法所稱保險人，係指
    經營保險事業之各種組織，在保險契約成立時，有保險費之請求權；在承保危險
    事故發生時，依其承保之責任，負擔賠償之義務。被告承保勞工保險，扣繳保費
    ，於勞工有疾病住院時，得請領傷病給付，殘廢或死亡亦得請領殘廢或死亡給付
    。蓋勞工保險傷病給付與商業保險公司之疾病住院以住院天數算，或住院醫療費
    用算之醫療險類似；勞工保險殘廢或死亡給付與商業保險公司意外險、重大疾病
    、主壽險類似；勞工保險之老年給付與商業保險公司養老險類似；是被告應受保
    險法之規範。被告既是經營保險事業體，於核付被保險人殘廢給付時，應依保險
    法第五十四條，保險契約之解釋，應探求契約當事人之真意，不得拘泥於所用文
    字；如有疑義時，以作有利於被保險人之解釋為原則。原告申請塵肺症殘廢給付
    時，依塵肺症比照神經、精神障害等級審定基本原則及保險法第五十四條第二款
    規定，應符合勞工保險殘廢給付標準表中、精神、神經障害等級審定基本原則第
    三項及第七項殘廢給付之規定，原告應是第三等級八四○日（因職業病加百分之
    五十）為一、二六○日殘廢給付。
４、被告身為經營保險事業體，不依法行使職務，卻以行政命令來限制人民之權利，
    顯已違反重大法令。本案仍於行政救濟程序中，依中央法規標準法第十八條規定
    ，各機關受理人民聲請許可案件適用法規時，除依其性質應適用行為時之法規外
    ，如在處理程序終結前，據以准許之法規有變更者，適用新法規。但舊法規有利
    於當事人而新法規未廢除或禁止所聲請之事項者，適用舊法規。一再訴願決定機
    關未加深究即率予駁回，實有未洽。
５、原告原檢送台灣省立竹東醫院八十七年十二月二十九日開具之殘廢診斷書、塵肺
    症診斷書及胸部Ｘ光片，評定為二級症度，惟於八十八年五月十二日通知至指定
    醫院台灣省慢性病防治局複檢時，經評定為四級症度，無法從事任何工作，且須
    定時至醫院取藥以控制病情。被告稱原告係離職退保後再請領殘廢給付，認係原
    告身體年邁、身體機能退化所致，惟原告自加保迄退休年屆，皆從事礦工一職，
    患有重度塵肺症係事實，而今景氣緊縮，家庭收入每況愈下，盼能給予協助。至
    被告稱原告已請領老年給付乙節，因原告自始至終未請領老年給付，被告所述似
    有混淆之嫌。
乙、被告方面：
一、聲明：求為判決駁回原告之訴，訴訟費用由原告負擔。
二、陳述：
１、依勞工保險條例第五十四條規定：「被保險人因職業傷害或罹患職業病，經治療
    終止後，如身體遺存障害適合殘廢給付標準表規定之項目，並經保險人自設或特
    約醫院診斷為永久殘廢者，依同表規定之殘廢等級及給付標準，增給百分之五十
    ，一次請領殘廢補償費。」，另依勞工保險殘廢給付標準表之胸腹部臟器障害系
    列附註二規定，胸腹部臟器障害等級之審定：胸腹部臟器機能遺存障害，須將症
    狀綜合衡量，永久喪失勞動能力與影響其日常生活活動或社會生活活動之狀況及
    需他人扶助之情形，比照精神、神經障害等級審定基本原則，綜合審定其等級。
    附註四規定「塵肺症」障害等級之審定：塵肺症障害亦應按照前述「胸腹部臟器
    障害」等級審定之原則，審定其等級。其中「胸腹部臟器機能遺存顯著障害，終
    身不能從事輕便工作者」係屬第四十六障害項目第三殘廢等級，給付八四○日，
    「胸腹部臟器遺存障害者」係屬第五十二障害項目第十二殘廢等級，給付一○○
    日。附註六規定：「胸腹部臟器遺存障害者」係指胸腹部遺存機能障害，致工作
    上確有明顯之阻害而由醫學上可予證明者。又依勞工保險塵肺症審定準則規定：
    「一、塵肺症Ｘ光照像分型基準：（依左表所列，區分為第一型至第四型）．．
    。二、塵肺症症度區分基準：（從事粉塵作業之被保險人，依其塵肺症檢定檢查
    之結果，依左表所列區分為第一症度至第四症度，依此區分，被審定為第二症度
    以上者，為勞工保險職業病）．．三、勞工保險塵肺症之檢定，依左列各項檢查
    之施行審定之：(一)Ｘ光攝影檢查。(二)粉塵作業經歷調查。(三)胸部臨床檢查。(四)結
    核精密檢查．．(五)心肺功能檢查．．(六)其他檢查．．」本件原告以其離職退保後
    罹患塵肺症申請職業病殘廢給付，經被告據所送台灣省立竹東醫院八十七年十二
    月二十九日開具之殘廢診斷書、塵肺症診斷書及Ｘ光片審查，以原告所患符合首
    揭標準表第五十二項第十二等級，乃按該等級加給百分之五十核發一五○日職業
    病殘廢給付，揆諸首揭規定並無不合，並經審議審定及一再訴願決定維持在案。
２、按塵肺症殘廢給付，須就被保險人所送之殘廢診斷書、塵肺症診斷書及胸部Ｘ光
    片綜合研判審查，惟前開資料之判讀涉及高度之醫學專業知識，被告所屬人員並
    非專業人士，如無借重專科醫師提供醫學專業知識，勢難行使審核之職權，是被
    告延請專業醫師提供意見俾利審查，原為此類案件事理上必然之需求，並無不當
    。況被告僅係借助專業醫師之專業意見，終局作成核定者仍為被告，於此並無權
    限之委託，尚無需法令之授權。退步言，被告請醫師提供專業意見須法律之授權
    ，勞工保險局組織條例第十一條第二項明定被告得視業務需要聘用兼任醫師十二
    人至二十人，另按勞工保險條例第二十八條、第五十六條及同條例施行細則第六
    十一條規定保險人為審核保險給付，得調查有關之文件、得另行指定醫院或醫師
    複檢，上開規定雖未明定被告得聘用醫師，惟被告既得調查有關文件及另行指定
    醫院或醫師複檢，自必須有醫師判讀相關文件並提出專業意見，是以上規定亦均
    足為授權之依據，故被告就塵肺症案件聘請專科醫師提供專業意見並無不當。
３、原告雖訴稱，其經醫師鑑定為塵肺症第二症度，可從事輕便工作，應屬第四十六
    項第三等級殘廢云云，惟據被告及勞工保險監理委員會專業醫師審查均認，依原
    告之胸部Ｘ光片及肺功能檢測結果，判定原告所患為第二症度塵肺症，符合第五
    十二項第十二等級。復依前開法令規定，塵肺症障害等級之審定，應按照「胸腹
    部臟器障害」等級審定之原則而審定，並須依各種檢查方式檢定。症度之區分基
    準，係塵肺症審定為職業病之基準，故規定被審定為第二症度以上者，始為勞工
    保險職業病，其殘廢給付之等級及標準，仍須依上開綜合審定原則並就肺功能損
    失程度之臨床症狀而審定。故雖同為塵肺症患者，因塵肺症分布密度、塵肺症度
    及心肺功能檢查結果等均不同，給付等級自有差異。又按勞工保險職業病殘廢給
    付僅係針對該職業病所造成之身體障害為補償，是被保險人如有因其他非該職業
    病導致之身體障害，於審核時自當予以排除，塵肺症之殘廢給付亦應依前開原則
    審查，查原告係離職退保後再請領殘廢給付，其請領時如依所送資料顯示有因年
    邁所致之身體機能自然退化或其他非塵肺症之病變導致之身體障害，如肺結核、
    肺氣腫、肺炎、慢性支氣管炎、肺肋膜積水等任何肺部感染所遺存之肺部病灶皆
    有可能影響肺功能，自應排除上開原因所致之障害，僅就塵肺症部分為給付。
４、被告就原告所送客觀事實上之相關證據如Ｘ光片、肺功能檢測報告等，除Ｘ光片
    顯示之型別與肺功能測試結果未合或有疑義者，依勞工保險條例第五十六條通知
    被保險人洽指定醫院複檢，補送完整之肺功能檢查報告以憑複審外，均採為審查
    之主要依據，並未違反或排斥。至殘廢診斷書所載之殘廢程度，原為出具醫師之
    判斷意見，被告就被保險人之殘廢程度，原即得於職權範圍內依法認定事實，不
    受其他主觀判斷意見之拘束，此見諸勞工保險條例第二十八條、第五十六條及同
    條例施行細則第六十一條規定益明，是被告認定事實並無違法之處。又行政法院
    對與不確定法律概念相當之事項，就行政機關在處理過程中委請專家審查之案件
    ，通常皆予尊重，是系爭塵肺症案件亦宜參照前開實務見解處理。
５、換言之，依據勞工保險條例第五十六條規定，保險人於審核保險給付認為有複檢
    必要時，得另行指定醫院或醫師複檢，惟醫理上塵肺症於短期內並不致有急遽之
    變化，是如所送資料已足以據為核定之基礎，即尚無複檢之必要，通常於被保險
    人Ｘ光片顯示之型別與肺功能測試結果未合或有疑義者，始有複檢之必要。另縱
    經複檢，其複檢後之肺功能指數較複檢前不同或為重者，仍以取被保險人最大用
    力及其檢查結果最好一次之塵肺症診斷書或肺功能檢查報告，為評定給付等級依
    據，因檢查結果較差者應係被保險人未用最大力量呼氣等非病情惡化之因素所致
    ，是被保險人之權益並不致因未送複檢而受影響。又按勞工保險條例第五十六條
    所規定「必要時」之要件，性質上為不確定法律概念，依相關行政法院之實務見
    解，被告就個案有無複檢必要之判斷自亦應受尊重，故尚難謂被告特約醫師之審
    查意見與原告殘廢診斷書之記載有異即有複檢必要。
６、又原告訴稱，被告以行政院勞工委員會八十八年五月七日台八八勞保二字第○二
    ○五○五號函補充、增列勞工保險殘廢給付項目，附表二「勞工保險塵肺症障害
    等級肺功能損失程度審定標準」等行政命令，限制人民之權利，違反司法院釋字
    第三六七號解釋理由及牴觸憲法、中央法規標準法及保險法之規定云云，惟查本
    件原告申請給付及被告核定時俱在前開函釋作成前，被告係依勞工保險條例第五
    十四條及勞工保險殘廢給付標準表所定之綜合審定原則而審核，非據前開函釋而
    為處分。另按退保後塵肺症殘廢給付之特殊性，依據勞工保險條例第十九條第一
    項之規定，被保險人或其受益人，於保險效力開始後停止前發生保險事故者，得
    依本條例規定，請領保險給付。而職業病殘廢給付保險事故之日，依勞工保險條
    例第五十四條規定，係被保險人治療終止審定成殘或領取職業傷病給付期滿，經
    診斷為永久不能復原之日，本批塵肺症殘廢給付案件之被保險人，其審定成殘之
    日期均於其退保之後，揆諸勞工保險條例第十九條第一項規定，原屬退保後之事
    故，不得請領保險給付。
７、再者，本批請領退保後殘廢給付之被保險人均已請領老年給付，按老年給付所補
    償者，係勞工因退保後未從事勞動之損失，而殘廢給付所補償者，則係被保險人
    因殘廢而喪失或減損勞動力之損失，退保後殘廢給付所保障者，自係被保險人退
    保後因殘廢而喪失或減損勞動力之損失，後者（喪失或減損勞動力之損失）範圍
    應為前者（未從事勞動之損失）所涵蓋，蓋勞動力減損小於未從事勞動之損失，
    勞動力喪失則等同於未從事勞動之損失，此由勞工保險條例第二十一條之一規定
    被保險人因殘廢不能繼續從事工作，而同時具有請領殘廢給付及老年給付條件者
    ，僅得擇一請領殘廢給付或老年給付可見，是二者保障之目的相同。另司法院釋
    字第三一○號解釋業已闡明被保險人請領老年給付者，不應重複請領傷病給付，
    則依該號解釋意旨，並舉輕明重，保險人請領老年給付者，自不得請領殘廢給付
    。至被保險人如於退保後繼續工作再加入職災保險，於發生職業災害時自得基於
    職災保險被保險人之身分請領職災保險給付，此與退保後塵肺症之殘廢給付尚有
    差異，故以勞工保險條例第十九條第一項之規定或殘廢給付之性質而論，被保險
    人退保後均不得領取本案之殘廢給付。
８、況行政院勞工委員會為強化對勞工之保障，特別以八十七年十一月五日台八十七
    勞保三字第○五○二○七號函頒布被保險人因保險期間罹患疾病，於離職退保後
    經診斷確定為職業病者，得請領職業災害保險殘廢給付之相關規定，此項政策開
    放實施後，被告已受理四萬多件退保後塵肺症殘廢給付申請案件，以其政策性開
    放及數量龐大之特殊性，如核定不當，其弊之一端則為此項特別嘉惠勞工之政策
    未能貫徹，一端則係嚴重違反勞工保險條例，不符勞保有限資源之分配正義，並
    影響勞保財務結構甚鉅，其影響均屬深遠，非僅關個案之得失，故被告核定皆敬
    慎為之，力求妥適。
　　理  由
一、被告代表人原為郭芳煜，九十年九月十日變更為廖碧英，茲由其具狀聲明承受訴
    訟，核無不合，應予准許。
二、按「被保險人因職業傷害或罹患職業病，經治療終止後，如身體遺存障害，適合
    殘廢給付標準表規定之項目，並經保險人自設或特約醫院診斷為永久殘廢者，依
    同表規定之殘廢等級及給付標準，增給百分之五十，一次請領殘廢補償費。被保
    險人領取職業傷病給付期滿，尚未痊癒，如身體遺存障害，適合殘廢給付標準表
    規定之項目，並經保險人自設或特約醫院診斷為永不能復原者，得比照前項規定
    辦理。」勞工保險條例第五十四條定有明文。又依勞工保險殘廢給付標準表胸腹
    部臟器障害系列附註二規定，胸腹部臟器障害等級之審定：胸腹部臟器機能遺存
    障害，須將症狀綜合衡量，永久喪失勞動能力與影響其日常生活活動或社會生活
    活動之狀況及需他人扶助之情形，比照精神、神經障害等級審定基本原則，綜合
    審定其等級。附註四規定，「塵肺症」障害等級之審定：塵肺症障害亦應按照前
    述「胸腹部臟器障害」等級審定之原則，審定其等級。其中「胸腹部臟器機能遺
    存顯著障害，終身祇能從事輕便工作者。」係屬第四十七障害項目第七殘廢等級
    ，給付標準四四○日。「胸腹部臟器遺存障害者」係屬第五十二障害項目第十二
    殘廢等級，給付標準一○○日。附註六規定：「胸腹部臟器遺存障害者」係指胸
    腹部遺存機能障害，致工作上確有明顯之阻害而由醫學上可予證明者，如膀胱括
    約肌變化所致之尿失禁或肛門括約肌不全（因斷裂等）所致之大便失禁者，適用
    第五十二項第十二級．．。再依同條例第三十四條附表即勞工保險職業病種類表
    中第八類第一項之職業病名稱為塵肺症，該表之備註一勞工保險塵肺症審定準則
    ，另以表定之。二粉塵作業範圍及塵肺症合併症之範圍，由中央主管機關訂之。
    另依勞工保險塵肺症審定準則規定：「一．．二塵肺症症度區分基準：（從事粉
    塵作業之被保險人，依其塵肺檢定檢查之結果，依左表所列區分為第一症度至第
    四症度，依此區分，被審定為第二症度以上者，為勞工保險職業病）。．．三勞
    工保險塵肺症之檢定，依左列各項檢查之施行審定之：(一)Ｘ光攝影檢查（全胸部
    直接或特殊攝影者）。(二)粉塵作業經歷調查。(三)胸部臨床檢查。(四)結核精密檢查
    ．．(五)心肺功能檢查．．(六)其他檢查．．。」復依被告八十七年十一月五日台八
    十七勞保三字第○五○二○七號函所檢送勞保被保險人離職退保後經診斷確定罹
    有職業病者請領職業災害保險給付作業處理原則規定：「(一)給付對象：勞保被保
    險人因保險期間罹患疾病，於離職退保後經診斷確定為職業病者。(二)給付項目：
    職業災害保險殘廢給付。(三)職業病給付之種類：勞工保險職業病種類表所列及本
    會核定增列之職業病。．．(五)殘廢給付之核給：1.原無領取殘廢給付之離職退保
    後始診斷確定罹有職業病之原勞保被保險人，依勞工保險條例相關規定核給。．
    ．．」。
三、本件原告以離職退保後罹塵肺症，於八十八年一月六日檢送台灣省立竹東醫院八
    十七年十二月二十九日開具之殘廢診斷書、塵肺症診斷書及Ｘ光片，申請殘廢給
    付，案經被告依勞工保險殘廢給付標準表胸腹部臟器障害系列附註、勞工保險職
    業病種類表中之勞工保險塵肺症審定準則之具體審核標準審查結果，認原告殘廢
    程度符合勞工保險殘廢給付標準表第五十二項第十二等級，乃於八十八年一月三
    十日按該等級加給百分之五十核發一五○日職業病殘廢給付計一一一、三六○元
    。原告不服，主張被告應發給第四十六項第三等級職業病殘廢給付八四○日，加
    給百分之五十為一、二六○日計九三五、四二四元，申請審議、提起一再訴願，
    均遭駁回，遂提起本件行政訴訟。
四、原告訴稱行政院勞工委員會八十八年五月七日台八八勞保二字第○二○五○五號
    函及八十八年八月四日台八十八勞保三字第○○三三二○九號函發布之「補充增
    列勞工保險塵肺症障害等級肺功能損失程度審定標準」，並無法律明確授權，違
    反法律保留原則、平等原則、司法院釋字第三六七號解釋、憲法第七條、第一百
    五十三條及第一百七十二條規定、中央法規標準法第五條第二款、第六條及第十
    一條規定、保險法第五十四條，以及勞工保險條例第一條等規定，暨本件應適用
    中央法規標準法第十八條之規定云云。惟查，本件原告八十八年一月六日申請給
    付時，及被告同年月三十日核定時，俱在前開函釋發布前，被告係依勞工保險條
    例第五十四條及勞工保險殘廢給付標準表而為審核，非據前開函釋而核定，原告
    所訴各節，顯屬誤解，並無可採。
五、按勞工保險局組織條例於八十四年十一月八日經總統華總（一）義字第八七五五
    號令制定公布，其中第十一條第二項規定：「本局得視業務需要聘用兼任醫師十
    二人至二十人及財務專業人員五人至十人。」勞工保險職業病殘廢給付僅係針對
    該職業病所造成之身體障害為補償，是被保險人如有因其他非該職業病導致之身
    體障害，於審核時自當予以排除，塵肺症係職業病，其殘廢給付應依首揭規定，
    就被保險人所檢送之殘廢診斷書、塵肺症診斷書及胸部Ｘ光片綜合研判審查，前
    開資料之判讀涉及高度之醫學專業知識，被告之人員既非專業人士，如無借重專
    科醫師提供醫學專業知識，勢難行使審核之職權，是被告依上開規定聘用專業醫
    師提供意見俾利審查，原為此類案件必然之需求，自有其法律之依據，並無不當
    。查原告係離職退保後再請領殘廢給付，其請領時如依所檢送資料顯示有因身體
    機能自然退化或其他非塵肺症之病變導致之身體障害例如：肺結核、肺氣腫、肺
    炎、慢性支氣管炎、肺肋膜積水等，任何肺部感染所遺存之肺部病灶，皆有可能
    影響肺功能，自應排除上開原因所致之障害，僅就塵肺症部分為給付。查原告係
    二十六年二月二十日出生，於八十七年十二月二十九日開具診斷證明書時，已逾
    六十一歲，如未曾罹塵肺症，依常情本僅可從事輕便工作，不可能再入礦坑從事
    採煤、運煤等粗重工作，雖原告主張其係塵肺症第二症度，台灣省立竹東醫院勞
    工保險殘廢診斷書認原告為：「八十七年十二月二十九日肺功能為輕度侷限性障
    礙，Ｘ光為二型塵肺症，患者現在無法工作，但尚能自行料理日常生活」，惟參
    諸該院勞工保險塵肺症診斷書所記載原告換氣機能類型測定檢查為：FEV1：一、
    六九○ＣＣ，FVC：二、一七○ＣＣ，FEV1﹨FVC：七八％。被告依據原告提出之
    殘廢診斷書、塵肺症診斷書、Ｘ光片，交由特約專業醫師提供意見，再由被告憑
    以綜合判斷塵肺症對原告造成之障害程度，認符合首揭標準表第五十二項第十二
    等級，乃按該等級加給百分之五十核發一五○日職業病殘廢給付，應無不合。至
    殘廢診斷書所載之殘廢程度，原為出具醫師之個人判斷意見，被告就原告之殘廢
    程度，原即得於職權範圍內依法認定事實，不受其他主觀判斷意見之拘束，此由
    勞工保險條例第二十八條、第五十六條及同條例施行細則第六十一條規定即明，
    被告依法認定事實，並無何違法之處。原告主張被告核定之殘廢給付係違背勞工
    保險條例第一條及憲法第一百五十三條規定照顧勞工之立法精神等節，核無足採
    。至原告提出之行政法院（現改制為最高行政法院）七十八年度判字第一一三○
    號判決，其案情與本件不同，核屬個案之認定，尚難比附援引。
六、勞工保險條例第五十六條規定，保險人於審核保險給付認為有複檢必要時，得另
    行指定醫院或醫師複檢，惟醫理上塵肺症在短期內並不致有急遽之變化，是如所
    送資料已足以據為核定之基礎，即尚無複檢之必要；通常於被保險人Ｘ光片顯示
    之型別與肺功能測試結果未合或有疑義者，始有複檢之必要；縱經複檢，其複檢
    後之肺功能指數較複檢前不同或為重者，仍以取被保險人最大用力及其檢查結果
    最好的一次之塵肺症診斷書或肺功能檢查報告，為評定給付等級依據（因檢查結
    果較差者應係被保險人未用最大力量呼氣等非病情惡化之因素所致），是被保險
    人之權益並不致因未送複檢而受影響。又勞工保險條例第五十六條所規定「必要
    時」之要件性質上為不確定法律概念，被告就個案是否有複檢之必要，仍應依個
    案認定之，非謂被告所認之等級與診斷證明書所載不符，一律須送複檢。被告未
    依勞工保險條例第五十六條規定予以複檢，並無不合。至原告起訴時自行提出之
    台灣省慢性病防治局八十八年五月十二日出具之殘廢診斷書、塵肺症診斷書等，
    並不能推翻被告依據原告申請殘廢給付當時之殘廢情形所為之核定。
七、綜上所述，原處分並無不合，審議審定、一再訴願決定遞予維持，亦無不當，均
    應予維持。原告徒執前詞，就其不利之部分聲請撤銷，為無理由，應予駁回。原
    告撤銷之訴既無理由而應予駁回，則其請求被告應再給付八二四、○六四元，亦
    乏依據，應併予駁回。
八、兩造其餘攻擊防禦方法均與本件判決結果不生影響，故不逐一論述，併此敘明。
據上論結，本件原告之訴為無理由，爰依行政訴訟法第九十八條第三項前段，判決如
主文。
中　　華　　民　　國　　　九十一　　年　  　三　　月　　　  十四　　　　日
                             臺 北 高 等 行 政 法 院  第 六 庭
                                         審 判 長 法  官　林樹埔
         　　　　　　　　　　　　　　　　　　　　 法　官　闕銘富
         　　　　　　　　　　　　　　　　　　　　 法　官　曹瑞卿
右為正本係照原本作成。
如不服本判決，應於送達後二十日內，向本院提出上訴狀並表明上訴理由，如於本判
決宣示後送達前提起上訴者，應於判決送達後二十日內補提上訴理由書（須按他造人
數附繕本）。
中　　華　　民　　國　　　九十一　　年　  　三　　月　　　  十四　　　　日
            　　　　　　　　　　　　　　   　     書記官  方偉皓
